【裁判字號】    98,消債抗,57
【裁判日期】    990430
【裁判案由】    聲請更生程序
【裁判全文】
臺灣高雄地方法院民事裁定            98年度消債抗字第57號
抗  告  人  甲○○○
上列抗告人因消費者債務清理條例聲請更生事件，對於中華民國
98年1 月7 日本院98年度消債更字第2 號第一審裁定提起抗告，
本院管轄之第二審合議庭裁定如下：
    主  文
原裁定廢棄。
抗告人甲○○○自民國九十九年四月三十日下午五時起開始更生
程序。
命司法事務官進行本件更生程序。
    理  由
一、抗告意旨略以：
（一）抗告人所稱每月收入新臺幣（下同）18,000元，係以具狀
      聲請更生往前回溯3 個月之收入推估，並非97年度之實際
      平均月收入。且原裁定認抗告人每月平均固定所得有18,0
      00元，實乃未考量大環境瞬息萬變之憂患意識及抗告人自
      身健康條件。蓋自世界金融海嘯發生後，各行業皆遭受波
      及，遭裁員或減薪者甚眾，抗告人已屆半百之年，現職乃
      穩定性低之家庭幫傭，雇主因受金融海嘯影響，已減低抗
      告人之工時，非可歸責於抗告人而導致收入銳減，尤其抗
      告人因病需每月固定回診1 至2 次，造成薪資更為降低。
      又抗告人於民國87年間因右耳中耳炎開刀治療後，右耳便
      失去聽覺，左耳亦持續退化中，僅依定期回診檢查方式已
      無法痊癒，導致抗告人無法與人正確交談，且抗告人患有
      高血壓症，無法從事過於粗重勞累之工作。抗告人並非有
      意逃避債務，日常生活中有在積極尋找工作，然因身體殘
      缺，年紀又屆半百之年，無法獲得有利之工作機會，非如
      原裁定所謂抗告人正值壯年，未來可在相當期限內清償債
      務完畢。
（二）抗告人家庭每月房貸費用約為14,000元，雖係以長子吳百
      琮名義借款，然乃家庭必要性開銷，家庭成員本有義務共
      同負擔。且抗告人具狀聲請更生時僅為臨時工，並非幫傭
      之正職，收入已不足以負擔房貸費用，僅能協助繳納大樓
      管理費用1,795 元，故抗告人每月實際支出需增加1,795
      元。又抗告人原居住之處所已於97年9 月2 日拍賣完畢，
      然家庭仍須有穩定住所，故抗告人於97年10月開始以次子
      吳百宸名義在他處租賃，租賃費用仍為家庭必要開銷，應
      由家庭成員共同負擔，故抗告人每月支出需增加4,000 元
      。此外，抗告人尚需負擔長子吳百琮之扶養費用，蓋吳百
      琮已入監服刑，並無收入，抗告人無法不予聞問，每月給
      予2,500 元作為獄中之日常開銷。前述開銷再加計抗告人
      自身之最低生活開銷10,991元後，相較於抗告人目前每月
      實際收入16,500元，已無所餘可供清償債務，並非如原裁
      定所稱每月薪資餘額尚有7,009 元可資處理債務。抗告人
      已無法清償債務，請求廢棄原裁定並准予更生等語。
二、按債務人不能清償債務或有不能清償之虞者，得依消費者債
    務清理條例所定更生程序，清理其債務；債務人無擔保或無
    優先權之債務總額未逾12,000,000元者，於法院裁定開始清
    算程序或宣告破產前，得向法院聲請更生；債務人對於金融
    機構因消費借貸、自用住宅借款、信用卡或現金卡契約而負
    債務，在聲請更生或清算前，應提出債權人清冊，以書面向
    最大債權金融機構請求協商債務清償方案，並表明共同協商
    之意旨，消費者債務清理條例第3 條、第42條第1 項、第15
    1 條第1 項分別定有明文。申言之，債之關係係以當事人間
    之信賴關係為基礎，為社會經濟組織之重要支柱，故當事人
    於以法律行為追求自己之利益之際，亦應顧及對方之利益，
    並考量債權債務在社會上之作用，本於誠實及信用之原則，
    行使債權及履行債務，為兼顧債權人與債務人雙方之利益，
    對經濟上陷於困境之消費者，乃允其於消費者債務清理條例
    施行後，得選擇以重建型之更生程序或清算型之清算程序清
    理其債務，藉以妥適調整債務人與債權人及其他利害關係人
    間之權利義務關係，保障債權人獲得公平受償，並謀求消費
    者經濟生活之重建復甦機會。
三、經查：抗告人曾於消費者債務清理條例施行後，向最大債權
    金融機構台新商業銀行申請前置協商，因抗告人要求折讓債
    權金額未為金融機構所接受而不成立，此有前置協商不成立
    通知書附卷可稽。就抗告人之收入而言，依財政部高雄市國
    稅局綜合所得稅各類所得資料清單所示，其於92、93、94、
    95、96年度所得分別為131,323 元、223,296 元、122,288
    元、5,464 元、27,000元，另依稅務電子閘門財產所得調件
    明細表，其於97年間所得為165,198 元，另登記財產僅有78
    年份之汽車1 部，而其於97年11月18日所立具之收入切結書
    則謂每月收入約16,500元。茲審酌抗告人之工作為幫傭打掃
    性質，收入並不穩定，常會受到社會經濟狀況等各種因素所
    影響，抗告意旨稱所謂每月收入18,000元係以具狀聲請更生
    往前回溯3 個月之收入推估等語，應屬可採。本院認其每月
    收入應以16,500元為準，原審認每月收入為18,000元，尚有
    高估之虞。至於就抗告人之生活開銷而言，依內政部公布最
    新99年度高雄市每人每月最低生活標準為11,309元。內政部
    所公布年度最低生活費用之計算依據，係按照政府公布最近
    1 年平均每人消費支出（包含食品費、衣著鞋襪費、房租水
    電費、家居管理費、醫療保健費、交通通訊費、娛樂教育費
    及雜項支出）之百分之60所訂定，已含括各項生活必需之費
    用（包含食、衣、住、行、強制性保險等），足以維持個人
    基本生活所需。抗告人既已背負高額債務，則其個人生活開
    銷自應力求儉樸，俾以清理債務，是其每月生活開銷亦應以
    前述11,309元為度。此外，抗告人之長子成年、未婚，在監
    服刑中，且名下房地已遭拍賣予他人，抗告人每月約開銷2,
    500 元左右購買物品送入或以現金寄入等情，有抗告人提出
    之戶籍謄本、受刑人在監執行證明書、執行命令、接見暨送
    入物品申請單、接見寄入現金保管款收款收據等件為證，應
    堪認定。茲審酌抗告人之長子在監服刑雖不乏三餐供應，但
    依其情形仍有需要家人送入物品或寄入現金以照料受刑人之
    必要，是此部分之開銷應屬合理，原審未計入此部分之花費
    ，尚有未洽。準此，以前述抗告人之收入扣除合理開銷後，
    僅餘2,691 元可資處理債務，相較於其債務總額389,499 元
    而言，應有不能清償之虞。尤其抗告人出生於47年1 月29日
    ，現已52歲，且其患有高血壓及中耳炎需長期看診，此有診
    斷證明書及就診藥袋在卷可參，以其所從事之幫傭打掃工作
    而言，其工作謀生能力已無法與一般青壯年之人相比。本件
    堪認抗告人已有不能清償債務之虞，而有藉助更生制度重建
    其經濟生活之必要。原裁定認抗告人之收入扣除必要開銷後
    並無不能清償債務或不能清償之虞，而駁回抗告人更生之聲
    請，容有未合。此外抗告人復查無消費者債務清理條例第6
    條第3 項、第8 條或第46條各款所定駁回更生聲請之事由存
    在，從而抗告人聲請更生為有理由，應予准許。爰廢棄原裁
    定，並命司法事務官進行更生程序。
四、結論：本件抗告為有理由，依清費者債務清理條例第15條、
    民事訴訟法第495 條之1 第1 項、第450 條、第95條，裁定
    如主文。
中    華    民    國    99    年    4     月    30    日
                  民事鳳山分庭  審判長法  官  楊富強
                                      法  官  何悅芳
                                      法  官  譚德周
以上為正本，係照原本作成。
本裁定不得再抗告。
本裁定已於民國99年04月30日下午5時公告。
中    華    民    國    99    年    4     月    30    日
                                      書記官  胡淑芳

司法院資訊處製作；財團法人民間司法改革基金會備份。
